【裁判字號】    88,重上更(二),79
【裁判日期】    890329
【裁判案由】    偽造文書等
【裁判全文】
臺灣高等法院臺中分院刑事判決                八十八年度重上更(二)字第七九號
    上  訴  人  乙○○
    即 自訴 人
                己○○
右上訴人因自訴被告等偽造文書案件，不服台灣彰化地方法院中華民國八十三年十一
月廿五日第一審判決（民國八十三年度自字第四一號），提起上訴，經判決後，由最
高法院第二次撤銷發回更審，本院判決如左：
    主  文
上訴駁回。
    理  由
一、上訴人即自訴人乙○○（下稱自訴人）在原審法院自訴意旨略以：被告甲○○（
即林村澄）係東伸紡織股份有限公司（下稱東伸公司）之負責人，自訴人係股東
    ，被告甲○○利用其保管自訴人所有之印章暨坐落彰化縣伸港鄉○○段0000
    －000地號、0000－000地號、0000－000地號、0000－0
    00地號等四筆土地所有權狀之便，勾串知情之妻舅即被告己○○以贈與為原因
    ，偽造贈與契約書，並持向彰化縣和美地政事務所辦理所有權移轉登記與被告甲○○，詐得不法利益，足以生損害於該地政事務所及自訴人，因認被告二人涉有
    刑法第二百十六條、第二百十條、第二百十四條、第三百三十九條第二項之行使
    偽造私文書、使公務員登載不實及詐欺得利罪嫌等情。
二、按犯罪事實應依證據認定之，無證據不得推定其犯罪事實；不能證明被告犯罪者
    ，應諭知無罪之判決，刑事訴訟法第一百五十四條、第三百零一條第一項分別定
    有明文。又認定不利於被告之事實，須依積極證據，苟積極證據不足為不利於被
    告事實之認定時，即應為有利於被告之認定，更不必有何有利之證據（最高法院
    三十年上字第八一六號判例參照）。訊據被告甲○○、己○○堅決否認有何行使
    偽造私文書、使公務員登載不實或詐欺得利之犯行。被告甲○○辯稱：該四筆土
    地，係渠於民國（下同）六十年間出資購買，除此之外，又購買另四筆土地，因
    渠當時無自耕能力，乃經渠弟乙○○同意，以乙○○之名義辦理登記，且有些是
    放領土地，有些欠租金，要各種稅捐繳清後，遲至六十四、六十六年才登記，土
    地所有權狀均由渠保管，但未保管乙○○之印章，是乙○○拿印章及身分證與渠
    一同去聲請印鑑證明書，因乙○○說土地係渠要登記，叫渠自己填載印鑑證明申
    請書，渠才代乙○○填寫申請書，確係乙○○同意，交付印鑑及印鑑證明書，始
    辦理所有權移轉登記。又父親林見舉債度日，無餘力購置田產，亦不可能將八筆
    土地，全部贈與乙○○；另自七十六年左右，東伸公司實際由乙○○與丁○○經
    營等語，被告己○○辯稱：是經乙○○同意，提出證件才辦理，土地申請書等文
    件，只要蓋本人印鑑章就可以，不用本人簽名，且只要證件齊全，即可檢送辦理
    ，不一定要本人在場等語。
三、本件自訴人雖自原審審理時，一再供陳其未與被告甲○○一起申請印鑑證明，乃
    被告甲○○假冒其身分，持其身分證及印鑑章前往戶政事務所辦理印鑑證明，再
    持往地政事務所辦理前開土地之過戶等語。惟查：
    (一)證人即彰化縣伸港鄉戶政事務所受理本件印鑑證明書之承辦人員戊○○於原審
      及本院前審證稱：本人申請印鑑證明書應附身分證及印鑑章，要核對印章及身
      分證上之相片跟來申請者是否符合，委託他人申請時，須多一份委託書，要代
      理人之身分證，不是本人又無委託書，就不能申請，代理人是無法冒充本人，
      本人在場亦可由他人代寫印鑑證明申請書，但核發時，要本人在場核對身分證
      ，沒有本人身分證，不可能核發，依渠之作法，本人自己來申請或是本人有到
      場而由他人代簽時，均有於印鑑證明書「當事人」欄右邊劃一條線，本件情形
      自訴人一定有在場；本件之印鑑證明確係乙○○親自來申辦，因如由別人代辦
      須附委託書。本件當時渠有核對過乙○○之印章、身分證及其上之相片為其本
      人無訛，不會因乙○○與甲○○係兄弟，長相相像而弄錯等語（見原審卷第一
      一一頁至一一二頁、一二二頁至一二三頁；本院上訴字卷卷第一七三頁至一七
      四頁；本院更(一)卷第六二頁背面、第六三頁），又參酌卷附印鑑證明申請書當
      事人欄右邊確有劃一直線（見警卷第十二頁），且證人戊○○七十九年一至六
      月中旬所承辦之印鑑證明申請案件五百二十九件，其中四百二十九件有在當事
      人欄旁劃一直線，另三十七件則無，亦據彰化縣伸港鄉戶政事務所八十五年六
      月五日伸鄉戶字第九四六號函復在卷（本院上訴字卷第一七九頁－第一八○頁
      ）。另質諸自訴人亦供明係自己保管其國民身分證，並未放置於其與被告共同
      使用之保險櫃等情（原審卷第九十七頁），據此，被告甲○○自無從取得自訴
      人之國民身分證而冒充自訴人本人申請印鑑證明書，又縱被告甲○○取得自訴
      人之國民身分證而冒充為自訴人本人，亦因與國民身分證上照片不符，無法得
      逞，是以，被告甲○○所述：乙○○拿印章及身分證與伊一同去聲請印鑑證明
      書，僅代乙○○填寫申請書一節，堪為信實。彰化縣伸港鄉戶政事務所八十五
      年六月五日伸鄉戶字第九四六號函所載：「該案之所以發生，可能係徐員（即
      承辦人戊○○）核對身分證有所疏忽造成」，顯屬臆測之詞，且與證人戊○○
      之前述證言不符，自難以此函載，為被告甲○○、己○○不利之認定。自訴人
      既與被告甲○○一同申請印鑑證明書，且右揭四筆土地所有權移轉登記資料均
      蓋有自訴人之印鑑章，足見應經自訴人同意，資料、證件齊全始辦理所有權移
      轉登記，自訴人指訴被告甲○○盜用其印鑑章已難信為真實。雖被告甲○○於
      八十二年二月廿日致自訴人之郵局存證信函謂：「你將印鑑印、身分證要交．
      ．．你當面交我去領」，其中「交」字之意義，自訴人指應為台語發音「ㄍㄠ
      」，為「交付」之意，被告則指應為台語發音「ㄍˇㄚ」，係「偕同」之意，
      就該存證信函之解讀各有不同。惟依證人戊○○前開證述之情節，自訴人係與
      被告甲○○一同前往戶政事務所申請印鑑證明，則申請得得印鑑證明書後，即
      被告甲○○領取，上開存證信函之「交」字無論解釋為「交付」，抑或「偕同
      」之意，均不能指自訴人未與被告甲○○一同申請印鑑證明書之事實。且被告
      甲○○於七十九年三月卅日取得自訴人之印鑑證明書後，如係持有並盜用自訴
      人之印鑑章，理應旋即辦理所有權之移轉登記，何以遲至七十九年八月廿二日
      始由乙○○繳清贈與稅，並於同月廿三日書立移轉契約書及同月廿四日辦畢贈
      與登記（見本院更(一)卷第卅四之一頁、第卅五頁），足見自訴人係在心不甘、
      情不願，並儘量拖延之情況下始完成本件系爭四筆土地之移轉登記，被告甲○○辯稱「因乙○○說土地係渠要登記，叫渠自己填載印鑑證明書」等語，尚堪
      採信。自不得因前述被告甲○○致自訴人之存證信函所載及自訴人識字，卻未
      曾在前開印鑑證明申請書上簽名，遽認其必定未曾親自至戶政事務所申請印鑑
      。
    (二)自訴人雖稱系爭土地乃其父生前所購贈，故以其名義登記云云，又證人即自訴
      人之胞姊丙○○及自訴人之胞弟丁○○於本院雖均證稱：前開土地係彼等父親
      所購，贈與自訴人；兄弟三人都有分到父親的土地，過戶給誰就分給他，沒有
      再拿回來分等情（本院上訴字卷第五九頁背面、第一六○頁背面；本院卷第三
      十六頁－第三十七頁），惟核與丁○○於原審審理時最初證稱：「．．．父親
      過世前有叫我們將其名下之土地先分配，但是乙○○名義之土地未提到怎麼分
      配，因係兄弟，公司又合夥，所以都對這八筆土地都沒有談起」「渠不知道（
      父親當時買土地是要給自訴人乙○○），只於要過世時，交代我們兄弟對那些
      土地要好好分配而已」（見原審卷第八十二頁正背面）等語不符，則果系爭土
      地確為自訴人之父生前購贈與伊，又豈有如證人丁○○所言，須就土地再為分
      配之理，是自訴人及證人丙○○及丁○○於本院之證言，已難信為真實。再系
      爭以自訴人名義登記之土地，曾向台灣省合作金庫彰化支庫、彰化縣伸港鄉農
      會及台中區中小企業銀行辦理貸款，其中台灣省合作金庫彰化支庫及彰化縣伸
      港鄉農會部分，因時日已久，現已無資料可查，有該支庫及農會八十五年二月
      八日及同年一月廿七日復函在卷（本院上訴字卷第一二四頁及第一三五頁），
      惟向台中區中小企業銀行所貸得之款項，係存入乙○○帳戶，並由乙○○繳納
      利息，七十七年十一月廿九日證人丁○○提供土地二筆與自訴人辦理貸款，迨
      本件土地辦理過戶與被告甲○○後，仍由自訴人及被告甲○○各借款一百二十
      五萬元，償還原欠二百五十萬元等情，亦據台中區中小企業銀行八十五年二月
      十日函復本院綦詳（見本院上訴字卷第一三七頁至一三八頁），又該系爭土地
      所貸借之款項乃用於自訴人、被告甲○○及證人丁○○所合組之東伸公司所用
      ，亦為自訴人所自承（本院上訴字卷第一五四頁），則果該四筆土地乃自訴人
      之父購贈與自訴人，自訴人焉肯如其所言，由其個人繳交利息，卻將貸借款項
      交給公司使用，而不要求公司負擔利息，及不虞該四筆土地如因公司週轉不靈
      ，無法償還時，前開土地須遭拍賣，致自己虧損之理。可見系爭土地雖先由林
      見登記為自訴人名義所有，惟在自訴人、被告甲○○及證人丁○○兄弟間，仍
      屬林見之遺產，惟不若一般仍登記為被繼承人名義之遺產，需各繼承人達成分
      割遺產之協議後，始登記為各繼承人所有，在本件登記為各人名義之土地，原
      則上固為各人所得處分，惟如經協議再分配後，原土地登記名義人即負有協同
      辦理所有權移轉登記之義務，被告甲○○即在自訴人之同意將系爭四筆土地歸
      其所有之情形下，由自訴人協同辦理土地所有權移轉登記。益見自訴人所言，
      前開土地乃自訴人之父所購贈，始終屬於其所有云云，並非實在。
    (三)自訴人於本院前審自承：其印章有七、八個，惟僅本案之印章自七十九年間起
      ，才置放於公司保險櫃內等情（本院上訴字卷第一七四頁正背面），核與證人
      丁○○於本院所證個人之身分證及印章均由個人保管等語不符（見本院上訴字
      卷第一六○頁背面），且衡諸常情，自訴人既會將重要之身分證自行保管，何
      以就同等重要之本案印鑑卻未自行收藏，又適自七十九年間即本案發生之時間
      置放於其個人無法開啟之保險櫃內，而不虞遭被告甲○○盜用，且亦致自己需
使用，尚須央求被告甲○○為其開啟，徒增不便之理？又觀諸被告甲○○於八
      十二年二月廿日致自訴人之郵局存證信函謂：「你將印鑑印、身分證要交黃員
      ．．．」等語，可證辦理土地移轉登記所需之國民身分證及印鑑章確由自訴人
      自行保管，並非放置在東伸公司保險櫃，再由被告甲○○予以盜用。又自訴人
      將前開土地過戶與被告甲○○時，確曾與被告甲○○至被告己○○經營之代書
      事務所委託辦理過戶，已據證人即當時在該事務所服務之庚○○於本院結證在
      卷（本院上訴卷第九一頁），核與被告己○○於原審法院審理被洵以「當時你
      替他們辦理移轉登記有無會同雙方或是委託你」時，供稱「甲○○交予渠，他
      們二人之印鑑章、資料，渠才去辦，乙○○是口頭委託」亦不相違（蓋乙○○
      亦須會同前往，始能以口頭委託），況被告己○○於本院審理時亦明確供稱「
      辦理系爭土地登記時，乙○○確有到渠之事務所，係由庚○○書寫契約書」（
      見本院更(一)卷第五二頁反面），以證人庚○○現並未在己○○之事務所任職，
      其證言應屬客觀，殊堪採信。況依自訴人及被告甲○○所供，除前開四筆土地
      外，另同段0000－000、一四三、二三一、二三二號等四筆土地亦登記
      為自訴人之名義，且該四筆土地之所有權狀亦由被告甲○○保管中，業據被告
      甲○○於本院審理時提出該四筆土地之所有權狀原本及影本（見本院更(一)卷第
      一一六頁、第五六頁至第五九頁），果被告甲○○未與自訴人談妥，僅就本案
      之四筆土地辦理過戶，依自訴人所言，被告甲○○既持有前開八筆土地之所有
      權狀（含本案四筆），且其已取得自訴人之身分證及印鑑，當可一併將本案以
      外之四筆土地辦理所有權移轉登記與自己，其不法所得當可較多，豈有仍保留
      該四筆仍登記為自訴人名義之土地之理。況本件自七十九年八月廿三日辦理過
      戶與被告甲○○後，迄八十二年二月十五日自訴人寄發存證信函止，長達二年
      餘，自訴人豈有不加聞問之理？另被告甲○○於七十九年三月卅日取得自訴人
      之印鑑證明書後，如係持有並盜用自訴人之印鑑章，理應旋即辦理所有權之移
      轉登記，何以遲至七十九年八月廿二日始由乙○○繳清贈與稅，並於同月廿三
      日書立移轉契約書及同月廿四日辦畢贈與登記（見本院更(一)卷第卅四之一頁、
      第卅五頁），足見自訴人係在心不甘、情不願，並儘量拖延之情況下始完成本
    件系爭四筆土地之移轉登記，被告甲○○辯稱「因乙○○說土地係渠要登記，
      叫渠自己填載印鑑證明書」等語，尚堪採信。自不得因前述被告甲○○致自訴
      人之存證信函所載及自訴人識字，卻未曾在前開印鑑證明申請書上簽名，遽認
      其必定未曾親自至戶政事務所申請印鑑。
    (四)被告甲○○雖稱其於六十四年間尚無自耕能力，故其購買後，信託登記為自訴
      人之名義等語，惟被告甲○○於六十四年一月六日時，已有自耕能力，故據此
      曾購買彰化縣伸港鄉○○段一二四一之四○七號土地，有土地登記簿影本一紙
      在卷可稽（見原審卷第一五五、一五六頁），而前開第0000－000、一
      四五、二二九、二三○地號地乃分別於六十六年七月一日、六十四年九月廿四
      日、六十四年九月廿四日、六十六年七月一日辦理過戶與自訴人，有前述土地
      登記簿影本可稽，足見本案系爭土地既在被告甲○○已有自耕能力後才辦理過
      戶，果該四筆土地確為被告甲○○所購，被告甲○○豈有不要求逕行登記與其
      自己之理，又被告甲○○雖於本院前審請求傳訊證人薛永津、林劉約、曾文洋
      及曾駿為證，惟其中曾駿已於七十三年間死亡，其餘證人迭經原審及本院前審
      傳喚未到，惟參酌卷附薛永津將本案第0000－000號及0000－00
      0號土地所售與之對象乃為黃乾，被告甲○○僅為仲介人等情，（甲○○之原
      名為林金福），有該買賣契約書影本一紙在卷可按（本院上訴字卷第卅九頁、
      四十頁），但證人即薛永津之孫媳薛陳和亦僅證明該二筆土地過戶時，係被告
      甲○○找其蓋章，並未能證明被告甲○○出資購買（原審卷第四一頁），再被
      告甲○○所聲請傳訊之證人林圓雖證稱被告甲○○較能賺錢，惟其又證稱聽聞
      自訴人之父林見提及欲購買本案土地等語（原審卷第九八頁正背面），是薛陳
      和及李林圓之證言，自無法採為認定系爭土地為被告甲○○購買之證據。惟按
      犯罪事實依法應依證據認定之，不得僅以被告之反證不能成立，持為認定犯罪
      之論據，故事實審之法院對於證據之取捨，依法雖有判斷之權，然積極證據不
      足證明犯罪事實時，被告之抗辯或反證縱屬虛偽，仍不能以此資為積極證據應
      予採信之理由（最高法院三十年上字第四八二號判例參考），本件縱使被告甲○○所辯系爭土地為其所購買，信託登記為自訴人名義云云不可採，惟並無積
      極證據可供證明被告等有偽造文書等犯行，自不得遽以刑責相繩。
    (五)綜上所述，本案四筆土地應係自訴人之父林見所購，殆為無疑，惟其雖登記為
      自訴人之名義，但並非即以之贈與自訴人（參前述丁○○證言），而係作為日
      後自訴人等兄弟之財產，迨七十九年間，自訴人因認該四筆土地係登記為其所
      有，自得自由處分其土地，而將該暫登記為自訴人名義，實為乃父林見之遺產
      ，辦理所有權移轉登記與伊，方符實情，尚不得因自訴人日久生悔，認被告甲○○有前開犯行，此外經查無其他積極證據，足認被告甲○○確有行使偽造私
      文書、使公務員登載不實及詐欺得利之犯行，被告己○○自亦無何罪行可言，
      原審以被告等犯罪不能證明，為無罪之諭知，並無不當，自訴人仍執陳詞上訴
      ，核無理由，應予駁回。
四、被告己○○經合法傳喚，無正當理由不到庭，不待其陳述逕行判決。
據上論斷，應依刑事訴訟法第三百七十一條、第三百六十八條，判決如主文。
中      華      民      國    八十九    年      三      月    二十九    日
                                  台灣高等法院台中分院刑事第七庭
                                        審判長法  官  劉  連  星
                                        法  官  林  秋  華
                                              法  官  江  錫  麟
右正本證明與原本無異。
自訴人得上訴。
如不服本判決應於收受送達後十日內向本院提出上訴書狀，其未述上訴之理由者並
得於提起上訴後十日內向本院補提理由書（均須按他造當事人之人數附繕本）。
                                              書記官  謝  雅  惠
中      華      民      國    八十九     年      三       月    三十一  日
                                                                        Ｏ


司法院資訊處製作；財團法人民間司法改革基金會備份。
